臺灣高等法院高雄分院民事判決　九十年度上字第三五三號
　　　上　訴　人　　甲○○
　　　訴訟代理人　　郭清寶律師
　　　複代 理 人　　蔣為志律師
　　　被　上訴人　　乙○○○
　　　訴訟代理人　　沈榮生律師
右當事人間返還不當得利事件，上訴人對於中華民國九十年九月十四日臺灣高雄地方
法院九十年度訴字第一四三五號第一審判決提起上訴，本院判決如左：
　　　主　　　文
上訴駁回。
第二審訴訟費用由上訴人負擔。
　　　事　　　實
甲、上訴人方面：
　一、聲明：求為判決：
　　(一)原判決廢棄。
　　(二)被上訴人應將所有坐落高雄縣鳳山市○○○段二二三之二七六地號土地面積一
      千七百三十平方公尺應有部分一０九００分之二四四八，其中一０九００分之
      三六五辦理所有權移轉登記予上訴人。
　　(三)第一、二審訴訟費用由被上訴人負擔。
　二、陳述：除與原判決書記載相同者予以引用外，補稱：
　　(一)按「各共有人得自由處分其應有部分。」、「權利人為二人以上時，申請書內
      應記明各權利人之應有部分或相互之關係。前項應有部分，應以分數表示之，
      其分子分母不得為小數，分母以整十、整百、整千、整萬表示為原則，並不得
      超過萬位。」分別為民法第八百十九條第一項、土地登記規則第四十三條第一
      項、第二項所明定，惟據此，亦僅規定共有人於處分其應有部分時，其「登記
      」應以分數（即幾分之幾）表示之，並未規定土地應有部分之買賣，其「買賣
      單位」亦須以「幾分之幾」為準，而不得以「坪」為買賣單位。因而，土地買
      賣究係以土地應有部分之「幾分之幾」或「坪」為買賣單位，應悉依當事人間
      之意思為定，僅於買賣後之「登記」，一定須以「幾分之幾」之方式為登載。
      再者，以「坪」為買賣單位時，於登記時應轉換為「幾分之幾」登載，既為法
      令所明訂，因而買賣雙方於登記時，無論其原係以「坪」或「幾分之幾」為買
      賣單位，均須以「幾分之幾」為登記，然而，並非表示以「幾分之幾」為登記
      時，買賣單位即當然為「幾分之幾」，此乃至明之理。
　　(二)上訴人未曾主張以出賣系爭土地之「特定一百坪部分」為標的，上訴人主張者
      ，乃原契約條文「：：：地號之內持分伍拾坪出賣，將來以持分登記：：：」
      所指係以「坪」為雙方之買賣單位，而非以「幾分之幾」為買賣單位。質言之
      ，上訴人出賣系爭土地持分之部分給被上訴人，前後共二次，每次均以五十坪
      為準，契約條款均如同上述，而於移轉登記時，基於土地登記規則第四十三條
      之規定，以謄本所載土地面積，換算合計一百坪之土地為「一０九００分之二
      四四八」，將之移轉登記給被上訴人。因而，雙方係以「坪」為買賣單位，而
      於登記時方才依法令規定換算為「幾分之幾」。原審未加審酌以「坪」或「幾
      分之幾」為買賣單位時，兩者法律關係有所不同，誤指上訴人主張出賣「特定
      一百坪部分」，因而違背民法第八百十九條有關應有部分處分之規定，遽為上
      訴人敗訴之判決，自有違法之處。
　　(三)按「無法律上之原因而受利益，致他人受損害者，應返還其利益」為民法第一
      百七十九條前段所明文規定。被上訴人乙○○○取得系爭土地一百坪部分為有
      權取得，並無不當得利情形，惟溢出十七‧五坪部分，並無法律上原因，應依
      不當得利規定返還上訴人甲○○。蓋雙方係以「坪」為買賣單位，因此，於債
      權成立時，雙方之意思表示僅及於該一百坪土地，至於溢出之十七‧五坪，雙
      方根本未曾為買賣之合意（買賣當時雙方根本都不知道有溢出十七‧五坪部分
      客觀存在，更遑論以其為雙方買賣交易之標的），故債權行為根本不存在，雖
      物權行為因已登記完畢而成立且有效，致被上訴人取得溢出十七‧五坪部分之
      土地所有權。但被上訴人就溢出十七‧五坪部分，因無有效之債權行為為其基
      礎法律關係，自屬無法律上之原因，乃不當得利，應依民法第一百八十一條規
      定返還。
乙、被上訴人方面：
　一、聲明：求為判決：
　　(一)上訴駁回。
　　(二)第二審訴訟費用由上訴人負擔。
　二、陳述：除與原判決書記載相同者予以引用外，補稱：
　　(一)本件買賣之始即於買賣契約上載明「鳳山市○○○段二二三之二七六號內持分
      五十坪出賣，將來以持分登記」，嗣兩造亦依買賣契約書所定以持分登記，準
      此，買賣之債權契約及土地登記所有權移轉之契約均係有效契約，被上訴人之
      持分登記為一０九００分之二四四八亦屬有效，嗣被上訴人請求分割共有物時
      ，因測量更正而為一一七‧五坪，此面積係因持分之換算而得，並非得有利益
      。
　　(二)又上訴人所餘之持分亦因持分換算面積而較其原來所計算者為多，準此，面積
      既有增加即難認有損害。上訴人雖一直爭執測量後之被上訴人之土地面積較一
      百坪為多，然上訴人之面積亦較以前為多，換言之，上訴人並無損害。既然上
      訴人之土地面積並無損害，則與不當得利之法則即有不合，是其主張依不當得
      利請求返還，即難認有理由。
　　(三)被上訴人所有土地之面積係依持分登記之測量換算結果，係屬正當行使權利，
      依最高法院五十三年台上字第四六四號民事判決意旨，即與不當得利之要件不
      合。又所謂無效之法律行為，一般而言，係以法律之規定為準，如違反強制或
      禁止規定，違背公序良俗，未依法定方式，無行為能力或限制行為能力未經法
      定代理人允許，通謀意思表示等，非當事人可任意主張。準此，本件上訴人雖
      主張移轉超出一００坪部分之土地非其契約之義務，亦非其意思表示，此部份
      移轉登記無效。惟查本件之土地買賣為有效之債權契約，土地持分之移轉亦為
      有效之物權契約，此為兩造所不爭執。而買賣契約均載明「鳳山市○○○段二
      二三之二七六地內持分五十坪出賣，將來以持分登記」。且查上開二二三之二
      七六號土地並非上訴人所單獨持有，而係與他人共有。足證上訴人係處分其「
      應有部分」，而非以二二三之二七六號土地之某特定部分為出售之標的，是以
      被上訴人於購買後乃按其應有部分與他共有人為繼續之共有關係。再揆諸系爭
      土地、不動產之買賣契約並無無效之原因，則本件買賣係合法有效之共有物讓
      與契約，應無置疑。被上訴人於買受後登記為共有人並按買賣契約依持分而登
      記，絕無無效之情形，上訴人主張為無效之法律行為，自難認有理由。
　　　理　　　由
一、上訴人主張：被上訴人之夫蔡久郎於八十年九月六日向伊買受所有坐落高雄縣鳳
    山市○○○段二二三－二七六號土地面積一四七二平方公尺應有部分一０九００
    分之四二二五內五十坪，八十一年一月廿八日又以同一價格買受五十坪，並約定
    均以持分登記。此二次買賣合計為一百坪，經換算為持分即應有部分一０九００
    分之二四四八後，依蔡久郎之意於八十七年九月二日登記與被上訴人，並非直接
    以「持分」方式出賣。嗣被上訴人於八十九年七月五日提出分割共有物之訴，經
    高雄縣鳳山地政事務所複丈結果，系爭土地面積由原來之一四七二平方公尺變更
    為一七三０平方公尺多出二百五十八平方公尺，依其比例計算，被上訴人部分溢
    出五十七‧九平方公尺，被上訴人有不當得利之情形，爰依民法第一百七十九條
    、第一百八十一條、第一百八十三條之規定請求被上訴人將其所有坐落高雄縣鳳
    山市○○○段二二三－二七六地號土地面積一千七百三十平方公尺應有部分一０
    九００分之二四四八，其中一０九００分之三六五辦理所有權移轉登記予上訴人
    。
二、被上訴人則以：所謂不當得利，係指無法律上之原因，致他人受損害。而本件被
    上訴人之配偶蔡久郎向上訴人買受系爭土地當時即約定以持分登記，嗣被上訴人
    登記之持分為一０九００分之二四四八，八十九年七月被上訴人請求分割共有物
    時，高雄縣鳳山地政事務所依臺灣高雄地方法院之囑託為複丈時，始發現坐落高
    雄縣鳳山市○○○段二二三－二七六號土地面積有所變更，高雄縣鳳山地政事務
    所即以九十年三月十三日鳳地所一字第四四０三號函通知被上訴人至該所辦理更
    正系爭土地之面積增加五十七‧九平方公尺，被上訴人之持分面積增加係因共有
    持分之關係之複丈結果，而此共有持分關係係因兩造間之買賣契約而來，絕非無
    法律上之原因而受利益。設上訴人之持分面積亦因複丈結果而增加，易言之，其
    並無受損害。準此上訴人之請求即難認有理由等語，資為抗辯。
三、上訴人主張本件系爭土地即高雄縣鳳山市○○○段二二三之二七六地號土地面積
    原為一四七二平方公尺上訴人應有部分為一０九００分之四二二五，上訴人先後
    於八十年九月六日、八十一年一月二十八日由上訴人各出賣其應有部分土地五十
    坪，合計一百坪與被上訴人之夫蔡久郎，價款亦已支付完畢。嗣於八十七年九月
    二日買受人蔡久郎以其妻即被上訴人乙○○○之名義完成所有權移轉登記，應有
    部分登記為一０九００分之二四四八，嗣系爭土地經鳳山地政事務所為分割共有
    物複丈時，面積增為一七三０平方公尺之事實，有卷附土地登記謄本、不動產買
    賣契約書各二份可證，復為被上訴人所不爭執，堪信上訴人此部分之主張為真實
    。
四、查據上訴人與被上訴人之夫蔡久郎分別於八十年九月六日、八十一年一月廿八日
    所簽訂之不動產買賣契約書，不動產標示均載「鳳山市○○○段二二三之二七六
    地號之內持分五十坪出賣，將來以持分登記。」（分見一審卷十二頁背面、十四
    頁背面）及另證人即向上訴人購買系爭土地之蔡久郎證稱「我是向上訴人購買其
    持分土地內容各五十坪共一百坪。」與該買賣契約之見證人李茂郎證稱「上訴人
    兩次賣給被上訴人是各賣被上訴人五十坪土地，共計一百坪，不是賣持分。」等
    語，而被上訴人亦承認蔡久郎係向上訴人買受其系爭土地持分內五十坪二次，共
　　一百坪（均見本院九十一年三月十八日筆錄），足見被上訴人之夫蔡久郎係向上
    訴人購買其所有坐落高雄縣鳳山市○○○段二二三之二七地號土地，應有部分一
    ０九００分之四二二五中之一百坪土地，惟為配合地政實務，而以持分方式辦理
    移轉登記。
五、按依不當得利之法則請求返還不當得利，以無法律上之原因而受利益，致他人受
    有損害為其要件，且該受利益與受損害之間必須有因果關係存在。又因給付而受
    利益者，倘該給付係依有效成立之債權契約而為之，其受利益即具有法律上之原
    因，自不生不當得利問題，有最高法院六十一年台上字第一六九五號判例、八十
    九年台上字第二八八號判決可資參照，被上訴人取得系爭土地應有部分一０九０
    ０分之二四四八所有權，係因蔡久郎即其夫與上訴人訂立買賣之債權契約，及同
    意以被上訴人之名義移轉登記上訴人應有部分中之部分持分之物權行為而來，是
    被上訴人受有移轉登記系爭土地所有權之利益，乃係基於前揭之合法有效之債權
    關係與物權關係而取得，系爭坐落高雄縣鳳山市○○○段二二三之二七六地號土
    地面積原為一四七二平方公尺，被上訴人之夫蔡久郎買受一百坪為全部土地之一
　　０九００分之二四四八（1472㎡×2448/10900×0.3025=100坪），八十九年間被
　　上訴人另案向原審法院訴請分割共有物，經高雄縣鳳山地政事務所複丈測量，更
　　正面積為一七三０平方公尺，此多出二五八平方公尺，乃因測量誤差所致，業經
　　高雄縣鳳山地政事務所予以更正登記完畢，此有高雄縣鳳山地政事務所九十年三
　　月十三日鳳地所一字第四四０三號函，及該所九十年六月二十一日鳳地所一
　　字第一一一０三號函各一份在卷足稽，則被上訴人應有部分一０九００分之二四
　　四八，亦隨之增為一百一十七點五坪（1730㎡×2448/10900×0.3025=117.5坪，
　　見一審卷第七頁），被上訴人增加之十七點五坪即五十七點九平方公尺係因被上
　　訴人共有系爭土地應有部分一０九００之二四四八持分關係之複丈結果，而被上
　　訴人該共有持分乃上訴人與被上訴人之夫蔡久郎間之買賣契約而來，按買賣標的
　　物之利益及危險自交付時起，均由買受人負擔，民法第三百七十三條前段著有明
　　文，被上訴人之夫蔡久郎先後二次向上訴人購買系爭土地各五十坪，共一百坪，
　　經交付並為所有權移轉登記應有部分一０九００分之二四四八持分予被上訴人，
　　嗣複丈結果，被上訴人依其應有部分持分比例溢出之十七點五坪土地之利益，自
　　屬被上訴人所有，被上訴人取得上開溢出部分之土地，要非無法律上之原因而受
　　利益，況上訴人剩餘之應有部分已贈與李趙玉假，有土地登記簿謄本在卷可稽，
　　雖被上訴人受上開利益，亦與上訴人無關，上訴人主張被上訴人取得溢出十七點
　　五坪土地，僅基於有效之物權行為，並無債權行為存在，屬無法律上之原因受利
　　益，致上訴人受有損害，構成不當得利，請求被上訴人返還其不當得利即該溢出
　　部分之土地，即無可採。
六、綜上所述，被上訴人取得前開溢出之土地十七點五坪並非無法律上之原因而受利
    益，已如前述。從而上訴人依民法第一百七十九條、第一百八十一條及同法第一
    百八十三條之規定，請求返還其不當利益即該溢出之部分土地，即請求被上訴人
    應將所有坐落高雄縣鳳山市○○○段二二三之二七六地號面積一千七百三十平方
    公尺應有部分一０九００分之二四四八，其中一０九００分之三六五辦理所有權
    移轉登記予上訴人。於法洵屬無據，原審為上訴人敗訴之判決，並無違誤，上訴
    論旨求予廢棄為無理由，應予駁回。
七、據上論結，本件上訴為無理由，依民事訴訟法第四百四十九條第一項、第七十八
　　條，判決如主文。
中　　　華　　　民　　　國　　九十一　　年　　　四　　　月　　 十　　　 日
　　　　　　　　　　　　　　　　　　　臺灣高等法院高雄分院民事第三庭
~B1審判長法官　張國彬
~B2法　　　官　鄭月霞
~B3法　　　官　張明振
右為正本係照原本作成。
如對本判決上訴，須於判決送達後二十日內向本院提出上訴狀，未表明上訴理由者，
，應於上訴後二十日內向本院提出理由書（均須按他造當事人之人數附繕本）。上訴
時應提出委任律師或具有律師資格之人之委任狀，並依附註條文規定辦理。
中　　　華　　　民　　　國　　九十一　　年　　　四　　　月　　 十五　　 日
~B法院書記官　劉博文
附註：
民事訴訟法第四百六十六條之一：
對於第二審判決上訴，上訴人應委任律師為訴訟代理人，但上訴人或其法定代理人具
有律師資格者，不在此限。
上訴人之配偶、三親等內之血親、二親等內之姻親，或上訴人為法人、中央或地方機
關時，其所屬專任人員具有律師資格並經法院認為適當者，亦得為第三審訴訟代理人。
第一項但書及第二項情形，應於提起上訴或委任時釋明之。
                                                                        Ｑ
